【裁判字號】    98,訴易,6
【裁判日期】    981117
【裁判案由】    侵權行為損害賠償
【裁判全文】
臺灣高等法院臺南分院民事判決  98年度訴易字第6號
原      告  乙 ○ ○
訴訟代理人  丙 ○ ○
被      告  甲 ○ ○
上列當事人間因請求侵權行為損害賠償刑事附帶民事訴訟事件，
經本院刑事庭裁定（97年度附民字第97號）移送前來，本院於98
年11月03日言詞辯論終結，判決如下︰
    主  文
被告應給付原告新臺幣伍拾壹萬捌仟壹佰捌拾元，及自民國九
十七年十二月十八日起至清償日止，按年息百分之五計算之利息
。
原告其餘之訴駁回。
訴訟費用由被告負擔十一分之五，餘由原告負擔。
    事實及理由
甲、程序方面：
    本件被告甲○○經合法通知無正當理由不到場，核無民事訴
    訟法第三百八十六條各款所列情形，爰准依原告之聲請，由
    其一造辯論而為判決，合先敘明。
乙、實體方面：
壹、原告方面：
一、聲明：
  (一)被告應給付原告新臺幣（下同）一百十二萬六千一百八十六
    元，及自刑事附帶民事起訴狀繕本送達翌日起至清償日止，
    按年息百分之五計算之利息。
  (二)訴訟費用由被告負擔。
二、陳述：
  (一)被告於民國（下同）九十六年十一月二十四日晚上十時許，
    在台南縣永康市○○○街九十巷三十號「二王綜合娛樂城」
    前，因不滿原告追求其女友，竟與數名姓名年籍不詳之男子
    ，共同基於傷害他人身體之犯意聯絡，分持伸縮警棍等物，
    毆打原告及蘇連春，致原告受有頭皮挫傷、頭皮開放性傷口
    、掌骨多處閉鎖性骨折、頭部外傷併頭皮撕裂傷、左手第二
    掌骨閉鎖性骨折、右肘、右腕、右上臂、左腕及左大腿多處
    挫傷等傷害。嗣經原告訴由臺南縣警察局永康分局報由臺灣
    臺南地方法院檢察署（下稱臺南地檢署）檢察官偵查終結後
    聲請判決處刑，因原告不服臺灣臺南地方法院（下稱臺南地
    院）刑事判決，依法請求檢察官提起上訴，並由  鈞院審理
    判決確定。
  (二)按因故意或過失，不法侵害他人之權利者，負損害賠償責任
    。不法侵害他人之身體或健康者，對於被害人因此喪失或減
    少勞動能力或增加生活上之需要時，應負損害賠償責任。不
    法侵害他人之身體、健康、名譽、自由、信用、隱私、貞操
    ，或不法侵害其他人格法益而情節重大者，被害人雖非財產
    上之損害，亦得請求賠償相當之金額，民法第一百八十四條
    第一項前段、第一百九十三條第一項及第一百九十五條第一
    項前段分別定有明文，原告爰依法請求被告給付如後之金額
    ：
  (1)醫療費用部分：
    原告自九十六年十一月二十四日傷害發生以來，至今所支出
    之醫療費用共計二萬零十九元，有陳金泉中醫診所、永頤骨
    外科診所、財團法人臺灣基督長老教會新樓醫院（下稱新樓
    醫院）、呂海華功成國術館等收據影本十九紙可稽。
  (2)增加生活上需要之費用部分：
    原告因傷害受頭部外傷併頭皮撕裂傷、左手第二掌骨閉鎖性
    骨折等共住院七天，期間須由他人輔助其日常生活行動，故
    看護費用共計一萬四千元。
  (3)損失工資部分：
    原告原在丹元實業有限公司（下稱丹元公司）擔任網路配線
    之職務，經此次傷害發生，原告自九十六年十一月二十五日
    起至九十七年二月十一日，共七十九天完全無法工作，其平
    均每月薪資約三萬五千元，若以此計算，原告受有共計九萬
    二千一百六十七元之工作損失（35,000÷30×79＝92,167元
    ）。
  (4)精神慰撫金：
    原告因被告之侵權行為，致受頭部外傷併頭皮撕裂傷、左手
    第二掌骨閉鎖性骨折等傷害，而需長期門診治療及復健，其
    日後影響亦非常重大，故原告受到之精神折磨，實非筆墨所
    能論述，亦非言語所能表達，為此請求一百萬元之精神慰撫
    金。
  (5)以上請求之金額共計為一百十二萬六千一百八十六元。
貳、被告方面：
    被告經本院合法通知惟均未到庭，而於本院審理時亦未提出
    任何書狀作何聲明、陳述及提出證據等資料。
、本件之爭點：
一、被告是否應負侵權行為之損害賠償責任？
二、若被告應負損害賠償之責任，則原告得請求損害賠償之範圍
    及金額為何？
肆、本院之判斷：
一、被告是否應負侵權行為之損害賠償責任？
  (一)查本件被告確有於九十六年十一月二十四日晚上十時許，在
    台南縣永康市○○○街九十巷三十號「二王綜合娛樂城」前
    ，因不滿原告追求其女友，竟與數名姓名年籍不詳之男子，
    共同基於傷害他人身體之犯意聯絡，分持伸縮警棍等物，毆
    打原告及訴外人蘇連春，致原告因之受有頭皮挫傷、頭皮開
    放性傷口、掌骨多處閉鎖性骨折、頭部外傷併頭皮撕裂傷、
    左手第二掌骨閉鎖性骨折、右肘、右腕、右上臂、左腕及左
    大腿多處挫傷等傷害之事實，已據原告於本院審理時陳述在
    卷，並有其所提出之新樓醫院九十六年十二月四日診斷證明
    書及陳金泉中醫診所診斷證明書影本各一紙附卷可憑（見本
    院卷(一)第22、25頁），自屬真實。
  (二)又被告確已因前揭傷害犯罪行為，經臺南地檢署檢察官予以
    起訴，確經臺南地院刑事庭於九十七年十月二十日依犯共同
    傷害罪判處有期徒刑十月，嗣因檢察官不服向本院刑事庭提
    起上訴，雖經本院刑事庭將原判決撤銷，惟仍依共同傷害罪
    判處有期徒刑一年四月確定在案，有臺南地院九十七年度易
    字第六六九號及本院九十七年度上易字第七四五號刑事判決
    書各一份在卷可按（見本院卷(一)第09至12頁，本院卷(二)第75
    至76頁）；顯見被告之前揭故意傷害行為與原告受有上揭傷
    害間，具有相當之因果關係，應堪認定。
  (三)據上，原告本於侵權行為之法律關係，請求被告賠償其因受
    前揭傷害所受之損害，自於法有據。
二、若被告應負損害賠償之責任，則原告得請求損害賠償之範圍
    及金額為何？
  (一)按因故意或過失，不法侵害他人之權利者，負損害賠償責任
    ；又不法侵害他人之身體或健康者，對於被害人因此喪失或
    減少勞動能力，或增加生活上之需要時，應負損害賠償責任
    ；另不法侵害他人之身體、健康、名譽、自由、信用、隱私
    、貞操，或不法侵害其他人格法益而情節重大者，被害人雖
    非財產上之損害，亦得請求賠償相當之金額；民法第一百八
    十四條第一項前段、第一百九十三條第一項及第一百九十五
    條第一項前段分別定有明文。次按慰藉金之賠償以人格權遭
    受侵害，使精神上受有痛苦為必要，至其核給之標準固與財
    產上損害之計算不同，惟非不可斟酌雙方身分、資力與加害
    程度，及其他各種情形核定相當之數額；換言之，以人格權
    遭遇侵害，受有精神上之痛苦，而請求慰藉金之賠償，其核
    給之標準，須斟酌雙方之身分、資力與加害程度及其他各種
    情形核定相當之數額。且所謂「相當」，應以實際加害情形
    與其名譽影響是否重大及被害人之身分、地位與加害人之經
    濟情況等關係定之（最高法院47年台上字第1221號及同院51
    年台上字第0223號判例參照）。本件原告確因被告之前揭故
    意傷害行為，致受有頭皮挫傷、頭皮開放性傷口、掌骨多處
    閉鎖性骨折、頭部外傷併頭皮撕裂傷、左手第二掌骨閉鎖性
    骨折、右肘、右腕、右上臂、左腕及左大腿多處挫傷等傷害
    ，故原告本於侵權行為之法律關係，請求被告應賠償其因受
    有前揭傷害所造成之損失，於法有據，已如前述。茲就原告
    請求之損害賠償金額是否適當可採，分項審酌如下：
  1.醫療費用部分：
    原告主張其自九十六年十一月二十四日起因受有前揭傷害至
    醫院急診治療，至今已支出醫療費用共計為二萬零十九元，
    固據其於本院審理時陳述在卷，並提出陳金泉中醫診所、永
    頤骨外科診所、新樓醫院及呂海華功成國術館等收據影本共
    十九紙為證（見本院卷(一)第05至22頁）。惟經本院核閱前揭
    醫療診所所出具收據所載，其中有關非自付額（即由健保局
    給付）之費用部分，原告並未支出，共計為七千七百零三元
    （6,363＋37＋123＋1,180＝7,703）；另新樓醫院九十六年
    十一月二十四日（收據號碼：6D00426）之收據，則明載應
    退金額三百元，尚與是否屬醫療及復健必要費用之認定無涉
    ，總計為八千零三元（即7,703＋300＝8,003），依法應均
    予扣除。至原告請求之其餘醫療費用，共計一萬二千零十六
    元（20,019－8,003＝12,016），經核閱其內所載之醫療及
    復健項目均屬必要之費用，原告就此部分費用所為請求，自
    於法有據。
  2.減少勞動收入損失部分：
    原告主張於發生系爭傷害時其在丹元公司擔任網路配線之職
    務，因此次傷害發生，其自九十六年十一月二十五日起至九
    十七年二月十一日，共計七十九天完全無法工作，其平均每
    月薪資約三萬五千元，依此計算，受有共計九萬二千一百六
    十七元之工作損失等語，已據其於本院審理時陳述在卷，並
    提出丹元公司之薪資證明書影本一紙在卷可按（見本院卷(一)
    第24頁）；再徵諸原告所受之傷害非輕，除頭部外傷及頭皮
    撕裂傷之開放性傷口外，併有左掌骨多處（即第02、3及4）
    掌骨閉鎖性骨折，且自受有前揭傷害後，除在新樓醫院住院
    診療七天外，迄九十六年十二月三日止均至新樓醫院回診治
    療；又自九十六年十二月六日起至同年月十六日止，至陳金
    泉中醫診所治療六次；再於九十七年一月十八日至同年二月
    二十四日止，因左手腕大拇指、左手腕及左食指骨膜受傷，
    至呂海華功成國術館為整復之醫療（見本院卷(一)第22、25及
    29頁）；另自九十六年十一月二十五日至九十七年二月十一
    日止，向丹元公司請假，經該公司准予留職停薪，有前揭丹
    元公司之證明書一紙在卷可憑；同時原告之職務為網路配線
    ，究其工作性質確需使用人體之雙手，否則無以勝任該工作
    以觀，原告主張於發生系爭傷害後，其自九十六年十一月二
    十五日起至九十七年二月十一日，共計七十九天完全無法工
    作，而當時平均每月薪資約三萬五千元等語，應堪採信，並
    屬合理。從而原告請求被告應賠償其於前揭期間無法工作之
    損失九萬二千一百六十七元（即35,000÷30×79＝92,167元
    ），自於法有據。
  3.看護費部分：
  (1)按被害人因受傷需人看護，而由親屬看護時，雖無現實看護
    之支付，亦應認被害人受有相當看護費之損害，得向加害人
    請求賠償。蓋親屬照顧被害人之起居，固係出於親情，但親
    屬看護所付出之勞力，並非不能評價為金錢，只因兩者身分
    關係密切而免除支付義務，此種親屬基於身分關係之恩惠，
    自不能加惠於加害人，故應衡量及比照僱用職業護士看護情
    形，認被害人受有相當看護費之損害，得向加害人請求賠償
    （最高法院89年度台上字第1749號判決參照）。
  (2)原告主張其因受前揭傷害後，至新樓醫院急診醫療，共住院
    七天，期間須由他人輔助其日常生活行動，有聘請看護之必
    要，看護費用共計一萬四千元等情，亦據原告於本院審理時
    陳述在卷，並提出看護收據影本一份為證（見本院卷(一)第23
    頁）；再參以原告所受之傷害非輕，且確在新樓醫院急診醫
    療住院七天，顯見原告因受前揭傷害需人看護期間為七天，
    且其支出該期間之看護費用，自有其必要。再者，看護費用
    乃原告增加生活上需要及將來維持健康所必需之支出（最高
    法院65年第八次民庭庭推總會決議參照），其自得請求。又
    原告雖自承其並未僱請專人看護，惟其既由家屬（母親）為
    之看護，且醫院護士固有照顧病患之職，然其須照料之病人
    甚多，衡情究無法全心照料當時已呈行動不便之上訴人，並
    提供妥適及良善之照顧；且上訴人所受之前揭傷害，被上訴
    人等既具有過失，若苛求上訴人家屬須負責照顧之，或本即
    應由其負責照顧，而不得請求看護費用，實有違誤；至於代
    為看護者究係他人或上訴人之家（親）屬，尚與本件原告得
    否請求因增加生活上需要費用之請求權無關；易言之，直系
    血親相互間互負扶養義務，民法第一千一百十四條第一款固
    定有明文；惟於被害人受傷，而由其親屬代為照顧被害人之
    起居，固係出於親情，但親屬看護所付出之勞力，並非不能
    評價為金錢，倘僅因兩者身分關係密切而免除支付義務，自
    有違平等（合理差別）及比例之原則。因之本院參酌臺南市
    住院病患家事服務業職業工會之看護工，分為日班十二小時
    一千一百元，夜班十二小時一千一百元，全日班二十四小時
    二千元乙情，有台南市住院病患家事服務業職業工會九十五
    年十月二十七日南市住工總字第096034號函一紙可參，本件
    原告就此部分請求被告應給付其看護費用一萬四千元，自屬
    合理有據。
  4.慰撫金部分：
    本件原告因被告之前揭傷害行為受有頭皮挫傷、頭皮開放性
    傷口、掌骨多處閉鎖性骨折、頭部外傷併頭皮撕裂傷、左手
    第二掌骨閉鎖性骨折、右肘、右腕、右上臂、左腕及左大腿
    多處挫傷等傷害，且至醫院診所急診、治療、整復之期間近
    三個月，已如前述；衡情其精神及身體上確受有相當痛苦，
    當不言可喻。從而原告本於侵權行為之法則，請求被告應賠
    償其非財產上之損失，自屬有據。經查原告高中畢業，目前
    為中華電信包商之員工，每月收入約三萬五千元；而被告教
    育程度為國中畢業，行為當時為現役軍人，名下並無不動產
    ，有「財政部稅務電子閘門財產所得調件明細表」附卷可參
    （見本院卷(二)第57至58頁），本院斟酌兩造教育程度、身分
    、地位、經濟能力、年齡、被告犯罪後之態度及原告所受精
    神上痛苦程度等一切情狀，認原告請求被告賠償其非財產上
    之損害於四十萬元之範圍內為適當；至逾此金額之請求即六
    十萬元，尚嫌過高，難謂正當。
  (二)又給付有確定期限者，債務人自期限屆滿時起，負遲延責任
    ；給付無確定期限者，債務人於債權人得請求給付時，經其
    催告而未為給付，自受催告時起，負遲延責任；其經債權人
    起訴而送達訴狀，或依督促程序送達支付命令，或為其他相
    類之行為者，與催告有同一之效力；民法第二百二十九條第
    一、二項分別定有明文。又遲延之債務，以支付金錢為標的
    者，債權人得請求依法定利率計算之遲延利息；但約定利率
    較高者，仍從其約定利率；而應付利息之債務，其利率未經
    約定，亦無法律可據者，週年利率為百分之五；亦為同法第
    二百三十三條第一項及第二百零三條所明定。查本件原告請
    求被告賠償之前揭金額，並未據原告主張定有給付之期限，
    則原告請求自附帶民事起訴狀繕本送達被告之翌日起至清償
    日止，按年息百分之五計算之利息，並未逾上開規定之範圍
    ，自無不合。而按本件附帶民事起訴狀繕本已經本院刑事庭
    於九十七年十二月十七日送達予被告，有送達證書一份在卷
    可稽（見本院卷(一)第31頁），則依前開規定，原告就其勝訴
    部分，併請求自附帶民事起訴狀繕本送達被告之翌日（即97
    年12月18日）起至清償日止，按年息百分之五計付遲延利息
    ，洵屬正當。
  (三)依上，原告得請求之損害賠償金額為：醫療費用一萬二千零
    十六元、減少勞動收入之損失九萬二千一百六十七元、看護
    費用一萬四千元及慰撫金四十萬元，合計為五十一萬八千一
    百八十三元（即12,016＋92,167＋14,000＋400,000＝518,1
    83）。
伍、綜上所述，原告主張其於前揭時地遭被告與數名姓名年籍不
    詳之男子，共同基於傷害之犯意聯絡，分持伸縮警棍等物加
    以毆打，致其因之受有前揭所示傷害；嗣經送醫急救及治療
    ，共支出醫療費用二萬零十九元、看護費用一萬四千元及因
    無法工作之工資損失九萬二千一百六十七元，又因被告之侵
    權行為，致其受頭部外傷併頭皮撕裂傷、左手第二掌骨閉鎖
    性骨折等傷害，而需長期門診治療及復健，其日後影響非常
    重大，受到之精神折磨，實非筆墨所能論述，亦非言語所能
    表達，並請求一百萬元之精神慰撫金；爰本於侵權行為所衍
    生之損害賠償請求權之法律關係，請求被告應給付其五十一
    萬八千一百八十三元，及自九十七年十二月十八日起至清償
    日止，按年息百分之五計算之利息之範圍內，為有理由，應
    予准許。至逾此所為之請求即六十萬八千零三元（1,126,18
    6－518,183＝608,003），為無理由，應予駁回。
陸、又本件待證事實已臻明確，原告其餘攻擊防禦方法及舉證，
    對判決之結果已不生影響，爰不一一詳為審酌，附此敘明。
柒、據上論結，本件原告之訴，為一部有理由，一部無理由，依
    民事訴訟法第七十九條、第四百六十三條及第三百八十五條
    第一項前段，判決如主文。
中    華    民    國    98    年    11    月    17    日
                    民事第三庭  審判長法  官  蘇清恭
                                      法  官  王浦傑
                                      法  官  張世展
上為正本係照原本作成。
不得上訴。
中    華    民    國    98    年    11    月    17    日
                                      書記官  吳秋賢


司法院資訊處製作；財團法人民間司法改革基金會備份。
